臺灣嘉義地方法院民事判決　八十八年度重訴字第一九號
　　原　　　告　甲○○
　　訴訟代理人　丙○○
　　被　　　告　乙○○
右當事人間損害賠償事件，本院判決如左：
    主    文
原告之訴及假執行之聲請均駁回。
訴訟費用由原告負擔。
    事    實
甲、原告方面：
一、聲明：
  （一）被告等應連帶賠償原告新台幣（下同）八百七十三萬九千九百六十五元，並
        自起訴狀繕本送達翌日起至清償日止，按年息百分之五計算之利息。
  （二）願供擔保，請准宣告假執行。
二、陳述：
  （一）原告甲○○因右眼視力突感模糊不清，於民國八十五年十二月十一日至被告
        華濟醫院眼科部門求診，並依診治醫師之醫囑為電腦斷層掃描後，發現右眼
        眶內有一腫瘤，即經轉診交由當時擔任神經外科主任醫師即被告乙○○繼續
        治療，當時被告乙○○告知須開刀取出腫瘤，以免影響視力，且被告乙○○
        醫師為取信原告，誇稱曾做過很多此部位之腫瘤切除手術，沒有任何問題，
        大約須住院兩星期即可出院，致原告信以為真，同意接受於同年月三十一日
        第一次開刀，未料開刀當日，被告乙○○於手術後不久，將原告配偶郭國平
        ，喚至手術室內，告知因未施作血管造影檢查，無法切除腫瘤，須先縫合，
        俟詳細檢查後，才能切除，並診斷該腫瘤為血管瘤。嗣原告傷口縫合後，被
        送至加護病房觀察，當時由鼻內插管至喉嚨及肺部，全賴機器呼吸，苦不堪
        言，加上獲悉眼內腫瘤根本未動，且發現右眼眼皮完全垂下，同時眼球無法
        轉動。被告乙○○又於八十六年一月二日，至加護病房對原告表示上開症狀
        只是暫時性，不用耽心。第一次手術後，原告依醫囑接受血管造影後，被告
        乙○○即告知原告確定是血管瘤，有了血管造影資料，即可切除腫瘤，並向
        原告表示宜儘速再開刀，否則超過兩星期以上，傷口會沾黏，無法再動刀，
        且於再次開刀時，可併行處理在第一次開刀時眼球下掉及眼皮下垂的情況，
        致原告繼續受騙，於八十六年一月十六日，任由被告乙○○再動第二次手術
        。第二次開刀後，被告乙○○表示腫瘤已完全摘除，原告聞言，向被告乙○
        ○感謝不已，然眼皮及眼球症狀並未改善，被告乙○○竟宣稱沒關係，幾個
        月後待傷口癒合便好了，然而開刀後之狀況至今仍未改善？第二次開刀後，
        原告眼睛腫脹發炎，疼痛異常，照了Ｘ光片，發現有兩支夾子在頭骨內，被
        告乙○○又告知此為處理腫瘤所必須放置，而原告眼睛又腫又痛，且經常似
        有東西在頭內部眼睛上方，敲到眼睛，極不舒服，原告不解，為何開刀後欲
        縫合時，不將夾子取出？同時眼睛附近血管那麼多，僅夾住其中一條有何用
        ？第二次開刀後，鼻子一直流出液體，被告謂可能是腦脊髓液外漏，原告因
        為此症狀的出現，使原告一直臥床不得起身，整整住院約五十五天，八十五
        年十二月三十一日到八十六年二月二十四日，出院後，症狀迄至亦仍未獲改
        善。出院後，眼睛比開刀前更凸且腫痛不堪，被告乙○○始更易腫瘤已完全
        摘除之說法，並續宣稱因恐傷到神經，僅剩一極小部分無法摘除，且表示醫
        院有一種新儀器叫光子刀，可避開視神經而消除腫瘤，被告乙○○並表示沒
        有任何副作用也不痛，就像一般檢查一樣，卻可以很成功地消除腫瘤，原告
        不疑有他，先接受手術植入三個金塊在頭骨內，佯稱對焦用，迄今仍經常造
        成頭部疼痛，再進行被告所謂光子刀治療，詎術後，視力反極度模糊及頭痛
        且眼睛腫脹到幾無法忍受程度，並導致嘔吐、虛弱及食慾不振等症狀，嗣始
        知受騙，原來所進行的治療並非被告乙○○醫師所謂光子刀，竟係極具殺傷
        力與副作用之放射治療，被告乙○○竟無片言說明，亦未依程序轉診予放射
        腫瘤科的專科醫師評估放射治療之必要性，後來，原告請教專家始獲悉良性
        腫瘤根本不需作放射治療，惟因被告乙○○不尊重而未曾同眼科及放射腫瘤
        專科醫師，違背程序，屢出言詐騙原告接受試驗。由於身體不適，休養數月
        後，前揭症狀依然存在，經常失眠，痛苦異常，乃北上求醫，才發現腫瘤根
        本未取出，仍與開刀前同樣大小，同時頭內骨頭亦有缺損，造成鼻部症狀及
        眼球隨脈博跳動。
  （二）八十六年七月十八日，原告在台北醫學院附設醫院開刀取出腫瘤，經檢驗結
        果為神經鞘瘤或神經纖維瘤（neurilemmoma），根本不是被告乙○○所謂之
        血管瘤 （hemagioma），據台北醫學院附設醫院負責開刀之醫師，到手術室
        時，即向等候在外之原告配偶詢問，為何華濟醫院診治醫師會說是血管瘤？
        徒憑腫瘤外觀，就不像是血管瘤，嗣經檢驗結果確認是神經鞘瘤，經請教多
        位外科醫師後，異口同聲地皆認為同一腫瘤，不可能既是血管瘤又是神經鞘
        瘤，且眼皮下垂、眼球下掉及眼球隨脈博跳動等症狀，眾專家亦認此非手術
        所必然，且無法如被告乙○○所言會復原，至此，始了然被告根本對原告之
        症狀並非專業，僅將無知之原告充當試驗品，被告乙○○所謂之手術所必需
        ，竟係誤將眼窩內之提眼肌、上直肌連同附著其上之神經割斷，而且顱內骨
        頭缺損確實存在，當告訴鼻部流出腦脊髓液症狀出現時，被告乙○○非惟不
        急思補救，反竟譏原告神經病純係出於幻想所致，且狡賴其未動到顱內骨頭
        ，故不可能缺損云云，腫瘤根本未取出，竟睜眼說瞎話，向原告及家屬騙稱
        已取出，明明不該有之症狀，竟誑稱係手術所必需，此舉不但延誤原告之病
        情治療，更嚴重傷害原告身心，且因被告乙○○所造成之外觀，更使原告對
        眾人異樣的眼光退避三舍，而失去謀職機會，身心所受之痛苦莫可言喻。被
        告乙○○係從事醫療業務之人，因業務上之過失，造成原告右眼之傷害，自
        應負損害賠償責任；而被告乙○○係受僱於華濟醫院之醫師，依民法第一百
        八十八條規定受僱人因執行職務不法侵害他人之權利者，由僱用人與行為人
        連帶負損害賠償責任，則被告乙○○與被告華濟醫院依該條自應負連帶賠償
        責任。
  （三）茲將原告之請求損害金額繕列如下：
      (1)醫療費：四十五萬六千七百五十四元
        原告迄今已花費醫藥費四十五萬六千七百五十四元，依民法第一百八十四條
        規定，自應由被告等賠償。
      (2)減少勞動之損失：
        工作損失：三百六十四萬七千四百五十一元
          原告為家庭主婦，依最低工資所得計算，每月一萬六千五百元計，自八十
          五年十二月三十一日起算，原告為五十六年十二月二十八日生，依霍夫曼
          年別式計算至勞動年齡六十歲止。
        育嬰費用：一百六十三萬五千七百六十元
          原告膝下猶有三名幼齡子女，於八十五年案發時年齡分別五、二、一歲。
          而遭此遽變後，身心俱疲，照顧乏力，故委請保母照料幼子，每人每月一
          萬二千元計，分別請求至七歲止。
      (3)慰撫金：三百萬元
        原告因被告之誤診，將眼窩內之提眼肌、上直肌連同附著其上之神經剖斷，
        且顱內骨頭缺損，致使原告眼皮下垂，眼球下掉及眼球隨脈博跳動。且永無
        法復原令原告痛不欲生，身心備感痛苦，依民法第一百九十五條規定，不法
        侵害他人身體或健康者，被害人雖非財產上之損害，亦得請求賠償相當之金
        額。爰請求被告賠償三百萬元，以資慰藉。
  （四）醫療服務屬於消費者保護法之規範對象，被告華濟醫院及被告乙○○均未善
        盡說明之義務，自有過失，並爰依消費者保護法第七條規定請求賠償。
三、證據：提出華濟醫院病理組織檢查報告四紙、台北醫學院病理組織檢查報告二紙
    、醫療費用單據八張、戶籍謄本一份、霍夫曼年別式計算表四份、再議聲請狀一
    份、起訴書一份為證。
乙、被告乙○○方面：
一、聲明：
  （一）如主文第一項所示。
  （二）如受不利判決，願供擔保請准免為假執行。
二、陳述：
  （一）本件原告主張被告乙○○涉嫌業務過失傷害案件，自八十八年至九十年間偵
        審中，曾委託衛生署醫事審議委員會（以下簡稱醫審會）為四次鑑定，係屬
        於手術中常見之併發症，無法認定是被告醫師乙○○之過失所致，任何醫師
        即便盡全力，合理注意義務亦無法完全避免上述損傷之發生，原告在準備書
        狀所指疑問各點，在歷次鑑定書內已予說明。原告主張被告醫師乙○○有切
        斷提眼肌及上直肌，但被告乙○○並未予切斷，係予以縫合，在病歷上說明
        有修補肌肉之動作（repair  muscle）此與切斷肌肉有所差別，且經被告手
        術後，右眼視力恢復成原先狀態（右眼近視四百五十度、左眼近視四百度）
        ，足證視力已有顯著之改善，原告嗣又前往長庚醫院眼科轉診，視力更加進
        步（右眼變一‧五遠視；左眼依然為四百度近視），可見病情並無惡化；況
        查依據華濟、長庚、北醫之病歷，並無隻字提及上直肌切斷之記載，又本案
        關於腦部斷層照片共有四十八張，但原告僅提出其中三張作為被告不當切除
        之佐證，且該提出之照片顯示，第一次手術前原告右眼眼球外凸腫脹情形，
        於第二次手術後明顯消失，已獲得改善。又原告主張此類手術限定醫學中心
        始能進行，惟未舉證以實其說，而依健保手術代碼記載，區域醫院應有進行
        眼窩腫瘤切除術之手術，被告乙○○醫師任職之華濟醫院與台北醫學院同屬
        區域教學醫院，均有資格進行此種手術。另原告主張在醫學上絕無所謂即切
        即檢之冷凍切片方法，但所謂冷凍切片，係手術中馬上送檢體，馬上給結果
        之病理切片檢查過程，應非絕無。又原告主張眼皮整型復健絕對不可能，但
        依醫審會第二次鑑定認定此種腦神經損傷之恢復是可能的，且被告乙○○為
        預防第一次手術後，重要神經血管沾黏，造成下一次手術剝離時之困擾，在
        解釋獲病患同意後，始於十六天後再度進行第二次手術，應非毫無理由在短
        時間內貿然再行手術，而手術本身有併發症發生之可能性，在醫學教科書上
        均有明確記載，且醫審會之鑑定亦一再強調其無可避免性。原告又主張醫審
        會鑑定意見認定「醫師乙○○於第一次手術既無法完善處理時，何以沒有考
        慮轉介其他更有經驗之醫師，其處理方式似有不恰當之處。」云云，但查，
        本件病例因華濟醫院眼科主任自估無法勝任，並予評估後轉介予被告，而被
        告乙○○自估有能力處理，故無需轉介他院，且原告在手術後症狀也有大幅
        好轉，脹痛、眼失明情形之改善。況且，原告也曾為此前往長庚、國泰、嘉
        基、新光醫院等多家知名醫院診治，有各該醫院門診記錄及病歷附於刑事卷
        可參。而上開醫院均採保留態度並未為替原告做積極手術或其他處理，足徵
        ，此疾病手術有其困難度，又台北醫學院所進行的第三次手術後亦同樣尚存
        有大部份腫瘤於視神經基底處並未完全切除，在此情況下，要難質疑被告乙
        ○○能力及為病患積極治療之心理，更何況，被告乙○○在第一次及第二次
        手術之間也進一步進行腦血管攝影檢查，並由放射線科專科醫師報告，證實
        有異常血管增生現象，非由被告輕率做出需再手術之判定。再者，原告係華
        濟醫院眼科主任主動轉介而來，經二人共同診治，因此在他院多次求診也未
        見積極手術處置達到醫審會所謂的「完善處理」的實情下，是否需轉介他院
        ，被告乙○○為神經外科專科醫師，應認其自有能力決定。
  （二）原告於八十五年七月間在嘉義華濟醫院眼科就診當時，主要症狀為視力減退
        、模糊不清，右眼曾發生三次暫時性黑濛（即眼睛忽然看不見）之現象，且
        出現紅腫脹痛、眼球外突、頭痛、兩眼複視之情形。經該院眼科主任吳家明
        門診多次，發現原告位於右眼窩後方視神經處有腫瘤生長，且往後延伸至顱
        基底神經孔出口及頂部，亦有篩骨侵蝕現象，主任吳家明建議原告轉至腦神
        經外科接受手術，當時被告乙○○任職該院外科部主任兼腦神經外科主任，
        在觀察腫瘤生長位置同時占據眼窩及大腦顱基底後，決定過完年後，手術摘
        除腫瘤，但經原告家屬要求提前，乃於八十五年十二月三十一日進行第一次
        手術，打開眼窩包膜及大腦硬腦膜後，發現有一脈動式之血管瘤狀物擋在上
        提瞼肌及真正眼睛腫瘤之間，嚴重防礙整個手術之視野及開刀之進行，該物
        在手術顯微鏡觀察下有脈動，幾次針刺亦有鮮血流出，被告乙○○懷疑其為
        眼動脈長出之動脈瘤，當時若貿然夾除，將會造成眼瞎之後果，甚至危及生
        命；為顧及原告之安全及保障視力之考量下，乃請原告之丈夫郭國平進入手
        術室，以顯微鏡觀察讓其瞭解遭遇之困難，並取得保全視力及安全優先之共
        識，其間被告乙○○切開近神經孔頂部處之提瞼肌，嘗試將該脈動性血管瘤
        狀物向側方牽引撥開，以便接觸到視神經腫瘤，但恐過度牽扯造成血管破裂
        大出血，在多次努力不成後，乃先行縫回提瞼肌而結束此次手術。
  （三）原告所罹患之病症為導致失明之眼窩內視神經瘤，而眾所皆知眼窩內解剖位
        置有甚多構造精密之神經血管、肌肉等組織，該手術並非如青光眼、白內障
        手術般之容易，因有很多神經血管如不小心傷到將會導致失明之可能，為預
        防第一次手術後重要神經血管沾黏，造成下一次手術剝離時之困擾（一般三
        至四星期即開始發生沾黏現象），故在解釋獲其同意後始於十六天後再度進
        行第二次手術，並非毫無理由在短時間內貿然再行手術。
  （四）依醫審會編號八九三二二號第四次鑑定認定：病患右眼第三對動眼神經及第
        二對視覺神經所受之傷害，屬於手術中造成之併發症，於手術中發生機會不
        小，且眼球腫瘤之手術，由於眼窩內空間狹窄難免發生，因右眼眼球後腫瘤
        在華濟醫院接受兩次手術，手術後右眼視力較手術前差，且出現右眼瞼下垂
        及右眼球運動障礙等症狀，視力減退係視神經受損引起，眼瞼下垂係提瞼肌
        或動眼神經受損引起，眼球運動障礙係上直肌或動眼神經受損引起，這些都
        是眼球後腫瘤手術常見的併發症，無法確定是被告乙○○之過失所致，任何
        醫師即便盡全力，合理注意義務亦無法完全避免上述損傷之發生之事實，並
        非轉診至任何醫院或其他醫師即可避免。
  （五）況查，依醫審會之鑑定，本件病例所發生之併發症，任何醫師即便盡全力，
        合理注意義務亦無法完全避免損傷之發生，縱被告再予轉介他院，亦不保證
        能避免上述損傷之發生，可見損傷之發生與轉介與否無關，故鑑定書所建議
        僅屬行政處理上之問題與上述刑法上因果關係無關，被告乙○○自信有能力
        處理該病例，因被告乙○○醫師甫自美國返台服務，以過去在法國巴黎大學
        及美國阿拉巴馬州立大學醫院多年任職之經驗，對此手術可能發生之狀況了
        然於胸，亦深知國內各大醫院對此種手術之能力，且在國外針對合併症之處
        理，病患皆能積極配合醫師進行整型復健，鮮少有如原告無法配合治療。如
        同鑑定書所言，此種手術之困難度及合併症發生之高度可能性，在國內外醫
        界，甚至教科書上均明載，任何再有經驗之專家，都會有機會遇到，並非被
        告乙○○專業不足或職責疏忽所導致，如此重大的負擔並非「轉介至有經驗
        的醫師」一句話即可避免。
  （六）按所謂「可容許之危險」係指行為人遵守各種危險事業所定之規則，並於實
        施危險行為時盡其應有之注意，對於可視為被容許之危險得免其過失責任。
        原告眼球之腫瘤幾年來若無被告等人積極之治療，早已有瞎眼之後果，豈有
        今日視力保留及症狀改善之局面？可見手術本身對於視力保留及症狀減輕兩
        方面係屬完全成功，而有併發症發生之可能性，在教科書上均有明確記載，
        且醫審會之鑑定亦一再強調其無可避免性，況查合併症係可以整型手術復健
        。
  （七）查醫療保健服務之特性在於不確定性（Uncertainty），一是疾病發生的不
        確定性（需求面），換言之，即消費者無法確實掌握其健康狀況的變化；另
        一項則是治療效果的不確定性（供給面），亦即消費者與醫療提供者，常無
        法確切知道各種治療方法之預期效果，由於疾病發生的不確定性，個別消費
        者對醫療服務的需求，與其對其他物品或服務的需求相比較，最明顯的特性
        就是不規則與無法預測，對此不確定之因素，縱醫師盡全力，合理注意義務
        亦無法完全避免上述損傷之發生，自應免除其過失責任，況且，任何醫療上
        之併發症都是病患與醫師所不樂意見到，也是醫師努力的方向，但醫師不是
        神，不能解決預防所有的問題，如發生併發症，不能即指責醫師專業不足或
        職責疏忽所導致，倘非如此，醫療過程一有傷亡結果之發生，即課醫師以刑
        事處罰或民事損害賠償責任，則醫師為避免身陷違法或賠償之危險，必拒絕
        為病患進行任何有危險性之醫療行為，影響所及，病患之疾病因無醫師願採
        行危險醫療行為而無任何治癒之可能，在國外針對合併症之處理，病患皆能
        積極配合醫師進行整型復健，鮮少病患未能配合治療而課以醫師刑事處罰或
        請求民事損害賠償。
（八）又醫療行為並非「消費」行為，自應無消費者保護法之適用。
三、證據：提出有關眼球腫瘤上提瞼肌切開再縫合的適當及必要性書證一篇、明信片
    一張、刑事判決書一份為證。
丙、被告華濟醫院方面：
一、聲明：
  （一）如主文第一項所示。
  （二）如受不利判決，願供擔保請准免為假執行。
二、陳述：被告乙○○之手術醫療行為並無過失，不應負侵權行為之損害賠償責任，
    則被告乙○○醫師既不應負責，身為僱用人之被告華濟醫院，依法自亦不負連帶
    責任。又醫療行為並非「消費」行為，自應無消費者保護法之適用。
丁、本院依職權調閱本院八十八年易字第九三七號、台灣高等法院台南分院九十年上
    易字一二二一號等刑事偵審卷宗。
    理      由
甲、程序方面：
    按「訴狀送達後，原告不得將原訴變更或追加他訴。但經被告同意者，不在此限
    。」民事訴訟法第二百五十五條第一項第一款定有明文。本件原告於訴訟程序進
    行中（九十一年十一月十一日）追加被告二人尚應依消費者保護法第七條之規定
    ，負損害賠償責任，既為被告二人所同意，依前開說明，自應予准許，合先說明
    。
乙、實體方面：
一、本件原告起訴主張於八十五年十二月十一日，因自己右眼視力突感模糊不清，於
    是前往被告華濟醫院眼科部門求診，並為電腦斷層掃描後，發現右眼眶內有一腫
    瘤，即轉診由被告乙○○繼續治療，當時被告乙○○告知須開刀取出腫瘤，以免
    影響視力，並表示此部位之腫瘤切除手術，沒有問題，大約須住院兩星期即可出
    院，致使原告信以為真，同意接受第一次開刀，未料開刀後，不但未取出腫瘤，
    且造成原告之右眼眼皮完全垂下，同時眼球無法轉動等症狀，事後原告前往台北
    醫學院附設醫院開刀時，負責開刀之醫師及經原告私下請教多位專科醫師後，才
    知同一腫瘤，不可能既是血管瘤又是神經鞘瘤，且取出腫瘤後，眼皮下垂、眼球
    下掉及眼球隨脈博跳動症狀，亦非手術所必然，因而認定被告乙○○顯有醫療行
    為疏失，自應負損害賠償責任；又被告乙○○當時為手術時，係受僱於華濟醫院
    ，並主張被告乙○○及被告華濟醫院所提供之醫療服務，違反消費者保護法第七
    條規定，爰依民法第一百八十四條、第一百八十八條，及消費者保護法第七條規
    定，請求被告連帶負賠償責任。
二、被告乙○○否認有何醫療過失，並辯稱：對於原告甲○○因眼球後腫瘤手術後，
    右眼第三對動眼神經及第二對視覺神經所受之傷害，係屬於手術中所造成之併發
    症，且原告甲○○因為右眼眼球後腫瘤在華濟醫院接受兩次手術（經由腦額葉下
    ），手術後右眼視力較手術前差，且出現右眼瞼下垂及右眼球運動障礙等新症狀
    。視力減退是視神經受損引起的，眼瞼下垂是提眼肌或動眼神經（第三顱神經）
    受損引起的，眼球運動障礙是上直肌或動眼神經受損引起的，這些都是眼球後腫
    瘤手術常見的併發症，被告乙○○手術並無過失，換言之，任何醫師即便盡全力
    ，合理注意義務亦無法完全避免上述損傷之發生等語；被告華濟醫院則以：被告
    乙○○並無醫療過失，不應負損害賠償責任，身為受僱人自亦無須負連帶賠償責
    任，且醫療行為非消費，不適用消費者保護法規定等語，資為抗辯。
三、按因故意或過失，不法侵害他人之權利者，負損害賠償責任，民法第一百八十四
    條第一項前段定有明文。本件原告右眼所受前揭傷害，係原告於華濟醫院接受被
    告乙○○施行第一次手術後即出現之事實，業據原告陳述在卷，被告乙○○亦不
    爭執，自堪信為真實，則本件首應審究者即為：被告乙○○第一次手術時是否有
    過失？經查：
    １本件原告甲○○右眼第三對動眼神經及第二對視覺神經所受之傷害，屬於手術
    　中造成之併發症。然而，此種腫瘤移除手術，造成上述神經傷害，機會不小。
    　眼球後腫瘤的手術，由於眼窩內空間狹窄，所以不論經由腦額葉下或側眼窩入
    　路的手術，術野均極為狹窄，手術中必要的操作、手術中必要的組織牽引、或
    　手術中之切割及凝固止血，常引起眼肌（六條眼肌）、視神經（第二顱神經）
    　、以及與眼球運動有關的顱神經（第三、第四、及第六顱神經）暫時性或永久
    　性的功能障礙或功能喪失。病患甲○○因為右眼眼球後腫瘤在華濟醫院接受兩
    　次手術（經由腦額葉下），術後右眼視力較手術前差，且出現右眼瞼下垂及右
    　眼球運動障礙等新症狀。視力減退是視神經受損引起的，眼瞼下垂是提眼肌或
    　動眼神經（第三顱神經）受損引起的，眼球運動障礙是上直肌或動眼神經受損
    　引起的，這些都是眼球後腫瘤手術常見的併發症，無法確定是醫師乙○○之過
    　失所致。任何醫師即便盡全力，合理注意義務亦無法完全避免上述損傷之發生
    　之事實，有行政院衛生署衛署醫字第０九０００二四八三八號書函所附行政院
    　衛生署醫事審議委員會編號八九三二二號鑑定書（第四次）一件附卷可稽，本
      件原告所受之傷害既屬醫療過程無法避免之併發症，且「任何醫師即便盡全力
      ，合理注意義務亦無法避免上述損傷」，縱被告乙○○盡全力，合理注意義務
      ，亦無法避免本件原告傷害結果之發生，是就原告因第一次手術所受之傷害結
      果，即難認定被告乙○○對於第一次手術應負任何過失責任。至於原告主張醫
      審會第三次鑑定書中，另以「醫師乙○○於第一次手術既無法完善處理時，何
      以沒有考慮轉介其他更有經驗的醫師？其處理方式似有不恰當之處。」等情，
      而認被告乙○○就原告之傷害應負過失責任云云。惟查：如前所述，被告乙○
      ○既於第一次手術時，被醫審會鑑定認為並無過失，則被告乙○○第一次手術
      後之其他醫療相關行為，縱有任何未恰之處，亦與第一次手術中造成之傷害無
      涉；簡言之，縱認被告乙○○第一次手術後，未轉介原告至其他醫療院所確有
      任何不恰當之處，與原告（於接受第一次手術中所併發）之傷害結果間，亦難
      認有何相當之因果關係。
    ２本件原告雖又主張：台北醫學院附設醫院負責開刀之醫師，及經私下請教多位
      外專科醫師後，均認為同一腫瘤，不可能既是血管瘤又是神經鞘瘤，取出腫瘤
      後，眼皮下垂、眼球下掉及眼球隨脈博跳動症狀，亦非此手術所必然，並曾於
      本院九十一年八月五日言詞辯論時，到庭請求邀請專家證人一同作證，惟嗣後
      原告既未提出聲請傳訊任何專家證人，亦未陪同任何證人前來，則前開所言，
      顯僅屬原告自己所為之陳述，自無從引為認定被告乙○○醫療過失之積極證據
      ，亦難為原告有利之認定。至於原告又主張：被告乙○○有切斷提眼肌及上直
      肌一節，被告乙○○亦否認有切斷行為，係切開並予以縫合，在病歷上說明有
      修補肌肉之動作（repair muscle)，此與切斷肌肉有所差別，而原告對此亦未
      提出具體證據證實，自亦難認定被告乙○○有何醫療過失。
四、按所謂「可容許之危險」，係指行為人遵守各種危險事業所定之規則，並於實施
    危險行為時盡其應有之注意，對於可視為被容許之危險得免其過失責任（最高法
    院八十六年台上字第五六號判決參照）。而醫療保健服務之特性在於不確定性，
    即疾病發生的不確定性（需求面），換言之，即消費者無法確實掌握其健康狀況
    的變化；另一項則是治療效果的不確定性（供給面），亦即消費者與醫療提供者
    常無法確切知道各種治療方法之預期效果。由於疾病發生的不確定性，個別消費
    者對醫療服務的需求，與其對其他物品或服務的需求相比較，最明顯的特性就是
    不規則與無法預測，對此不確定之因素，縱醫師盡全力，合理注意義務亦無法完
    全避免上述損傷之發生，故醫生行使醫療行為時，已盡其應有之注意，對於可視
    為被容許之危險得免其過失責任。本件原告是由當時任職於被告華濟醫院，擔任
    神經外科醫師之被告乙○○為眼球後腫瘤切除手術，就病患立場而言，自是請求
    醫院（醫師）為其治癒病情，對於切除眼球後腫瘤以外所致之傷害，固非就醫當
    時所能預見，其因接受腫瘤切除手術竟生所未預見之其他傷害，內心不平之感受
    ，當然可以理解，但就民事審判而言，本院所應審究者，應以被告之行為是否符
    合民事侵權行為之構成要件為限。就醫事法律政策而言，醫療行為本具危險性與
    不確定性，特別以類如本件情形，被告乙○○之醫療行為對原告之身體有直接侵
    入之過程，其危險性與不確定性，猶難謂不高。任何醫師對任何求診病患進行客
    觀上具有危險性之醫療行為，其所應盡之注意義務，應隨之提高，固屬無疑，倘
    醫療過程，醫師有任何可歸責之未盡注意義務之行為，並因此導致病患傷亡之結
    果，民事法律上自應負起侵權行為之損害賠償責任；惟若醫師醫療行為注意義務
    已盡，而傷亡之結果仍不免發生者，自不能僅因客觀上有傷亡結果之發生，即認
    醫師應就傷亡結果應負民事損害賠償責任。倘非如此，醫療過程一有傷亡結果之
    發生即課醫師以損害賠償責任，則醫師為避免身陷侵權賠償之危險，必拒絕為病
    患進行任何有危險性之醫療行為，影響所及，病患之疾病因無醫師願採行危險醫
    療行為而無任何治癒之可能，如此結果，當非社會整體之福，亦非醫事民事政策
    所欲達成之目的。實則，醫療行為進行過程，因而導致危害結果之發生者，誠難
    盡免，民事法律應介入醫病爭議者，當以醫療行為符合民法侵權行為之構成要件
    為要，併予敘明。
五、綜上所言，本件原告除具體主張依醫審會第三次鑑定意見中有以「醫師乙○○於
    第一次手術既無法完善處理時，何以沒有考慮轉介其他更有經驗的醫師？其處理
    方式似有不恰當之處。」等情，因認被告乙○○醫師就原告之傷害應負過失責任
    外，並未提出其他任何具體事證，而依現有事證既無從認定被告乙○○第一次手
    術之過失存在，則原告主張被告乙○○應負侵權行為之損害賠償責任，洵屬無據
    ，要難採信。
六、次按受僱人因執行職務，不法侵害他人之權利者，由僱用人與行為人連帶負損害
    賠償責任，民法第一百八十八條第一項前段定有明文。被告華濟醫院為被告乙○
    ○之僱用人，為兩造所不爭執，而被告乙○○既無侵權行為之過失責任，則被告
    華濟醫院自無對原告負連帶賠償責任之理，是以，原告請求被告華濟醫院賠償損
    害，亦屬無據，要難准許。
七、原告又主張：被告乙○○及被告華濟醫院所提供之醫療服務，違反消費者保護法
    第七條規定，應連帶負損害賠償責任一節，為被告二人所否認，辯稱：醫療服務
    無消費者保護法之適用，且所為之醫療服務，亦均未違反消費者保護法第七條之
    規定等語。是本件所應審究者為：醫療服務是否為消費者保護法規範之對象？被
    告乙○○及被告華濟醫院所提供之醫療服務是否無安全、衛生上之危險？茲分述
    如下：
  （一）醫療服務是否為消費者保護法規範之對象：
　      １、醫療行為之本質在於提供專業技術及服務，自提供醫療服務者觀之，固
            與商品無關，惟消費者保護法第二、三、四、七、八及九條之規定，均
            將「服務」與商品併列，視為對等之規範標的，並不限與商品有關，且
            消費者保護法及施行細則固均未就服務之具體內容加以定義，惟自消費
            者保護法第七條第一項規定可知，所稱服務應係指非直接以設計、生產
            、製造、經銷或輸入商品為內容之勞務供給，且消費者可能因接受該服
            務而陷於安全或衛生上之危險者而言，因之，本質上具有衛生或安全上
            危險之醫療服務，自有該法之適用。另參照八十五年十二月三十一日行
            政院函頒實施之中華民國行業標準分類，醫院係歸類於社會服務業中之
            醫療保健服務業，可見醫療行為係服務之一種，當無疑義，而消費者保
            護法施行細則於八十三年十一月二日公布施行，亦未將醫療行為排除在
            外，足證法律並未將醫療服務行為排除在外。
        ２、醫療行為雖非以營利為目的，然消費者保護法第二條第二款所稱之營業
            ，並不以營利為目的者為限，為施行細則第二條所明定，自不得以企業
            經營者有無營利性質為是否適用消費者保護法之判斷。
        ３、綜上，消費者保護法並未將醫療行為排除在外，是醫療行為應屬消費者
            保護法所稱服務之範圍。至消費者保護法未規定服務之具體內容，致生
            爭論，為立法是否有可議之處問題。至醫療院所是否為規避無過失責任
            之危險，而拒看病人，或不再嘗試無完全把握之手術，導致病患無從獲
            得妥善之醫療，此乃立法政策之考量，究不得據此即認醫療行為非消費
            者保護法規範之範圍。
  （二）被告華濟醫院所提供之醫療服務是否無安全、衛生上之危險：
　  　　按從事提供服務之企業經營者應確保其提供之服務無安全或衛生上之危險，
        消費者保護法第七條第一項定有明文。又按商品於其流通進入市場，或服務
        於其提供時，未具通常可合理期待之安全性者，為本法第七條第一項所稱安
        全或衛生上之危險，但商品或服務已符合當時科技或專業水準者，不在此限
        ，觀諸消費者保護法施行細則第五條規定至明。是華濟醫院所提供之醫療服
        務是否無「安全或衛生上之危險」，應以其服務提供時，是否具通常可合理
        期待之安全性為斷，而是否具備通常可合理期待之安全性，則應以提供服務
        當時之「科技」及「專業」水準，以及符合社會一般消費者所認知之期待為
        整體衡量。經查：華濟醫院係經行政院衛生署評鑑合格之區域教學醫院，被
        告乙○○為合格之醫師，而被告乙○○醫師就第一次手術之醫療過程並無過
        失，亦經行政院衛生署醫事審議委員會鑑定在卷，前亦述及，足證被告華濟
        醫院於原告接受前開手術醫療前，業已提供合格之專業醫師及醫療環境為原
        告施行醫療，應認被告華濟醫院所提供之醫療服務具通常可合理期待之安全
        性。
  （三）故被告華濟醫院所提供之醫療服務雖為消費者保護法規範之對象，然因被告
        華濟醫院所提供之醫療服務已符合當時之醫療專業水準，而認具通常可合理
        期待之安全性，並無違反消費者保護法第七條規定。另被告乙○○醫師當時
        為被告華濟醫院受僱之合格醫師，前已敘及，足見乙○○醫師，並非消費者
        保護法所謂之企業經營者至明，且其就該醫療過程並無過失，前亦認定，故
        原告主張被告乙○○及被告華濟醫院違反消費者第七條之規定，請求連帶賠
        償其損害，與法不符，不應准許。
八、從而，原告依據侵權行為、消費者保護法第七條之法律關係，請求被告應連帶給
    付原告八百七十三萬九千九百六十五元，並自起訴狀繕本送達翌日起至清償日止
    ，按年息百分之五計算之利息，為無理由，應予駁回。原告之訴既經駁回，其假
    執行之聲請，亦失所附麗，應併予駁回
九、本件事證已臻明確，兩造其餘之攻擊防禦方法及舉證，與本件判決結果已不生任
    何影響，不另論述，附此敘明。
十、據上論結，原告之訴為無理由，依民事訴訟法第七十八條，判決如主文。
中　　　華　　　民　　　國　　九十一　　年　　十一　　月　　二十五　　日
~B臺灣嘉義地方法院民事第二庭
~B　　法　官　蕭道隆
右為正本係照原本作成
如對本判決上訴須於判決送達後廿日內向本院提出上訴狀
中　　　華　　　民　　　國　　九十一　　年　　十一　　月　　二十五　　日
~B　　書記官　沈育坤
